臺灣高等法院臺中分院刑事判決
110年度上易字第494號
上  訴  人  
即  被  告  余哲安


上列上訴人因妨害名譽等案件，不服臺灣臺中地方法院109年度
易字第2779號中華民國110年2月23日第一審判決（起訴案號：臺
灣臺中地方檢察署109年度偵字第18628號），提起上訴，本院判
決如下：
    主  文
原判決撤銷。
甲○○共同犯毀損他人物品罪，累犯，處有期徒刑參月，如易科罰
金，以新臺幣壹仟元折算壹日。
其他被訴（加重誹謗）部分無罪。
    犯罪事實
一、甲○○（原名余紹楓，民國107年12月24日改名）因認其配偶
    與乙○○間有不當往來，竟於109年2月3日0時25分許，與真實
    姓名年籍不詳之成年男子共同基於毀損之犯意聯絡，先由其
    中1人駕駛甲○○所有車號0000-00號自用小客車搭載另1人，
    前往臺中市○○區○○路0段00○0號永和宮，確認乙○○所保管使
    用之車號000-000號大客車（下稱本案大客車，車主為○○裕
    通運有限公司《下稱○○裕公司》）停放在永和宮對面，即繞行
    至附近某處，將車牌更換成0000-00號車牌（該車牌之車主
    為王○○，業經檢察官另為不起訴處分）後，再行駛至同區龍
    富十八路靠近龍德路1段路口處暫停，由其中1人自該自用小
    客車左後門下車，手持裝有紅色油漆之塑膠袋5袋，徒步前
    往本案大客車停放處，而將上開塑膠袋朝本案大客車之右側
    車身丟擲，致本案大客車右側車身遭紅色油漆附著，使本案
    大客車的外觀喪失美觀之效用而損壞，足生損害於○○裕公司
    。得逞後，該人又徒步返回上開自用小客車停車處上車，隨
    即駛離現場，並繞行至同區新富路上某處暫停，將該自用小
    客車更換回0000-00號車牌後，再右轉向上路駛離。嗣乙○○
    於同日9時許前往上址檢查本案大客車時，發現本案大客車
    之右側車身遭人潑漆，隨即於同日9時24分許撥打110報案，
    並於同日16時43分許報警處理，經警調閱路口監視器錄影畫
    面後，循線查悉上情。
二、案經乙○○、○○裕公司訴由臺中市政府警察局第四分局移送臺
    灣臺中地方檢察署（下稱臺中地檢署）檢察官偵查起訴。 
    理  由
壹、有罪部分【毀損部分】：
一、證據能力：
　㈠按被告以外之人於審判外之陳述，雖不符刑事訴訟法第159 
    條之1至第159條之4之規定，但經當事人於審判程序同意作
    為證據，法院審酌該言詞陳述或書面陳述作成時之情況，認
    為適當者，亦得為證據；當事人、代理人或辯護人於法院調
    查證據時，知有第159條第1項不得為證據之情形，而未於言
    詞辯論終結前聲明異議者，視為有前項之同意。刑事訴訟法
    第159條之5定有明文。查就本判決以下所引用被告以外之人
    於審判外之陳述，檢察官、上訴人即被告甲○○（下稱被告）
    均表示同意有證據能力或無意見（見本院卷第113至117、15
    7至至161頁），本院審酌該等證據之取得過程並無瑕疵，以
    之作為證據係屬適當，認均有證據能力。
  ㈡非供述證據之物證，或以科學、機械之方式，對於當時狀況 
    所為忠實且正確之記錄，性質上並非供述證據，無傳聞法則
     規定之適用，如該非供述證據非出於違法取得，並已依法
    踐 行調查程序，即不能謂其無證據能力。本件判決以下引
    用之 非供述證據，經本院於審理時依法踐行調查證據程序
    ，與本 案待證事實具有自然之關聯性，且無證據證明係公
    務員違法 取得之物，依法自得作為證據。
二、認定犯罪事實所憑之證據及理由：　　
　　訊據被告矢口否認有何毀損犯行，辯稱：毀損部分不是我做
    的，毀損的行為人不是我，我當天是將車輛借給他人使用，
    但我忘記是借給誰云云（見本院卷第112至113、163；原審
    卷第41、140頁） 。經查：
　㈠本案大客車之車主係告訴人○○裕公司，平常係由告訴人乙○○
    保管使用，告訴人乙○○於109年2月1日22時許，將本案大客
    車停放在臺中市○○區○○路0段00○0號永和宮的對面，告訴人
    乙○○於109年2月3日9時許前往上址檢查本案大客車時，發現
    本案大客車之右側車身遭人潑漆，隨即於同日9時24分許撥
    打110報案，並於同日16時43分許報警處理，經警調閱路口
    監視器錄影畫面循線追查等情，業據告訴人乙○○陳明在卷（
    見偵卷第89至99頁），並有本案大客車之車輛詳細資料報表
    （見偵卷第207頁）、○○裕公司之經濟部商工登記公示資料
    （見偵卷第211頁）、臺中市政府警察局第四分局偵查隊110
    報案紀錄單（見偵卷第157至158頁）、臺中市政府警察局第
    四分局黎明派出所受理各類案件紀錄表及受理刑事案件報案
    三聯單（見偵卷第213、215頁）在卷可稽，堪信屬實。
　㈡經警調閱路口監視器錄影畫面，發現：①於109年2月2日深夜2
    3時46分許，車號0000-00號自用小客車【車主為被告】行經
    永和宮；②緊接著，於翌日即109年2月3日凌晨0時20分許，
    懸掛0000-00號車牌之自用小客車【此車牌已於99年間因逾
    檢遭逕行註銷】即出現並暫停於永和宮前方後駛離，復於同
    日凌晨0時25分返回並暫停於龍富十八路靠近龍德路1段路口
    處【按本案大客車停放地點為龍德路1段88之1號永和宮的對
    面】，懸掛0000-00號車牌之自用小客車上有1人自該車左後
    門下車後，手持物品徒步走向龍德路1段，幾分鐘後，該人
    走回懸掛7652-JA號車牌之自用小客車停車處【即龍富十八
    路靠近龍德路1段路口處】上車時，其手上已無物品，懸掛7
    652-JA號車牌之自用小客車隨即駛離，並於同日凌晨0時32
    分許自五權西路右轉新富路後，暫停於路邊約3分鐘，該車
    上有人下車後又上車，於同日凌晨0時37分許，被告所有之
    車號0000-00號自用小客車即自新富路右轉向上路離去；③經
    警嗣後勘察潑漆現場時，發現現場有5袋原本裝有油漆之破
    損塑膠袋等情，有員警職務報告（見偵卷第43頁）、路口監
    視器錄影光碟（見偵卷光碟存放袋）、路口監視錄影畫面截
    圖（見偵卷第123、129至141頁）、車號0000-00號及車號00
    00-00號之車輛詳細資料報表（見偵卷第203、205頁）、員
    警製作之行車路線圖（見偵卷第117頁）、車號0000-00號及
    車號0000-00號車輛之車行記錄匯出文字資料（見偵卷第119
    至122頁）、現場照片（見偵卷第125、127、147至152頁）
    、刑案現場勘察報告（見偵卷第145至146頁）在卷可稽。足
    證從懸掛0000-00號車牌之自用小客車下車之人，其手上所
    持之物品即為5袋裝有紅色油漆之塑膠袋，係該人持上開5袋
    裝有紅色油漆之塑膠袋朝本案大客車之右側車身丟擲，致本
    案大客車之右側車身多處附著紅色油漆。且由上開監視錄影
    畫面、行車路線圖及車行記錄資料可知，於本案大客車遭潑
    漆前後之緊接時間裡，被告所有之車號0000-00號自用小客
    車及懸掛0000-00號車牌之自用小客車均出現在案發地點附
    近。
　㈢車號0000-00號自用小客車之車主為被告，而7652-JA號車牌
    已於99年間因逾檢遭逕行註銷，此有車號0000-00號及車號0
    000-00號之車輛詳細資料報表（見偵卷第203、205頁）在卷
    可稽。依被告及告訴人乙○○所述，被告及告訴人乙○○均不認
    識車號0000-00號之車主（見偵卷第49、97頁），且證人即
    車號0000-00號之車主王○○於警詢時亦證稱：伊於94年間就
    已請伊父親將該車輛以權利車方式賣掉，伊不知道賣給誰，
    後來伊去監理站詢問如何辦理該車註銷，監理站說要把2面
    車牌帶去才能辦理，但因伊不知道該車在哪裡，也沒有車牌
    ，所以無法辦理，伊不認識本案被告及告訴人乙○○，伊與本
    案被告或告訴人乙○○都沒有仇恨、怨隙或糾紛，伊不知道本
    案大客車遭潑漆的事，此事與伊無關等語（見偵卷第85至88
    頁），足見車號0000-00號之車主王○○不認識被告及告訴人
    乙○○，亦與被告及告訴人乙○○均無仇恨、怨隙或糾紛，衡情
    ，堪認其並無動機對於告訴人乙○○保管使用之本案大客車為
    上開潑漆之舉。反觀在案發現場出現之車號0000-00號車主
    即被告，於本件案發前，因認其配偶與告訴人乙○○間有不當
    往來，已與告訴人乙○○糾紛甚烈，甚至於109年1月30日晚間
    ，跟蹤其配偶至屏東縣○○鎮○○路000巷00號○○○飯店，見其配
    偶投宿該飯店，並與告訴人乙○○在同一房間內，於撥打電話
    給其配偶及敲擊房門，欲迫使其配偶及告訴人乙○○開門未果
    ，即報警處理，並於109年2月1日報案指訴遭告訴人乙○○妨
    害家庭，於109年2月2日在其臉書貼文指責告訴人乙○○侵害
    其配偶權，此有屏東縣政府警察局恆春分局建民派出所受理
    刑事案件報案三聯單【被告於109年2月1日報案指訴遭告訴
    人乙○○妨害家庭】（見偵卷第69頁）、被告與告訴人乙○○間
    於108年9月及10月間之LINE對話截圖（見偵卷第51至63頁；
    原審卷第73至77頁；本院卷第21至27頁）、臺中地檢署109
    年度偵字第3976號起訴書【告訴人乙○○提告被告涉嫌於108
    年10月6日妨害自由案件】（見本院卷第63至65頁）、臺灣
    臺中地方法院（下稱臺中地院）109年度訴字第3819號民事
    判決【被告主張告訴人乙○○與被告之配偶於109年1月30日有
    妨害被告配偶權之侵權行為，對告訴人乙○○起訴請求損害賠
    償】（見本院卷第121至129頁）、被告之臉書貼文截圖（見
    原審卷第105頁）在卷可憑，足見被告有對告訴人乙○○保管
    使用之本案大客車潑漆洩憤之犯案動機。
　㈣觀之卷附路口監視器錄影畫面截圖，可見懸掛0000-00號車牌
    及懸掛7652-JA號車牌之2輛自用小客車，顏色、車型均甚為
    相似（見偵卷第135、141頁），且於案發前，被告所有之車
    號0000-00號自用小客車先行經永安宮【按本案大客車停放
    地點為龍德路1段88之1號永和宮的對面】，之後才出現懸掛
    0000-00號車牌之自用小客車暫停於永安宮附近之龍富十八
    路靠近龍德路1段路口處，由懸掛00000-00號車牌之自用小
    客車上其中1人下車潑漆，案發後懸掛0000-00號車牌之自用
    小客車暫停於富新路後，隨即見被告所有之車號0000-00號
    自用小客車自富新路駛出右轉向上路離去，有如前述。酌以
    7652-JA號車牌係因逾檢遭逕行註銷，車主王○○早已不知該
    車車牌之去向，且車主王○○根本不認識被告及告訴人乙○○，
    與被告或告訴人乙○○間沒有仇恨、怨隙或糾紛，實無對告訴
    人乙○○保管使用之車輛潑漆毀損之犯罪動機；反觀被告於案
    發前，已與告訴人乙○○糾紛甚烈，對告訴人乙○○憤怒不滿，
    甚至於案發前一、二日，報案指訴遭告訴人乙○○妨害家庭，
    及在臉書貼文指責告訴人乙○○侵害其配偶權，確有為洩憤而
    對告訴人乙○○保管使用之車輛潑漆毀損之犯案動機，亦有如
    前述。衡情，堪認本案應係由被告或共犯其中1人駕駛被告
    所有之車號0000-00號自用小客車搭載另1人，先至永和宮確
    認告訴人乙○○保管使用之本案大客車停放在該處後，再行駛
    至附近某處，將該自小客車更換懸掛7652-JA號車牌，再駕
    駛該自小客車返回永安宮，並暫停於永安宮附近之龍富十八
    路靠近龍德路1段路口處，由該自小客車上其中1人下車潑漆
    ，復於犯案後，將該自小客車輛暫停於新富路上，更換懸掛
    回00000-00號車牌後才駛離。被告雖辯稱：伊當日係將車號
    0000-00號自用小客車借給他人使用云云，然卻又稱忘記借
    給誰云云，顯屬空言卸責之詞，不足採信。
　㈤綜上所述，被告上開所辯，尚非可採。本案事證明確，被告
    前揭毀損犯行堪可認定，應予依法論科。　　
三、論罪說明：
　㈠查被告與真實姓名年籍不詳之成年男子共同將油漆袋朝告訴
    人○○裕公司所有並由告訴人乙○○保管使用之本案大客車右側
    車身丟擲，致紅色油漆附著於本案大客車之右側車身上而難
    以清除，使本案大客車之外觀喪失美觀之效用，乃該當於「
    損壞」之構成要件。核被告所為，係犯刑法第354條之毀損
    他人物品罪。
　㈡被告與真實姓名年籍不詳之成年男子間，有犯意聯絡及行為
    分擔，為共同正犯。　
四、適用累犯規定之說明：
　　查被告前因妨害自由案件，經臺灣高雄地方法院108年度簡
    字第2023號判決判處有期徒刑3月確定，於108年10月21日易
    科罰金執行完畢，此有臺灣高等法院被告前案紀錄表在卷可
    參。被告於受前揭徒刑執行完畢後5年內，故意再犯本案有
    期徒刑以上之毀損罪，構成累犯，經斟酌被告本案所犯之罪
    ，與前案所犯之罪，罪名雖有不同，然均屬故意犯罪，且被
    告於前案所受有期徒刑執行完畢後，不到1年即再為本案犯
    行，顯見其對於刑罰之反應力薄弱，又被告本案毀損犯行，
    侵害他人財產法益，行為具有惡性，因此加重其所犯毀損罪
    之最低本刑，並不致生行為人所受之刑罰超過其所應負擔罪
    責及其人身自由因此有遭受過苛之侵害，而不符憲法罪刑相
    當原則或牴觸憲法第23條比例原則之情形，自應依刑法第47
    條第1項規定，加重其刑。　　　
五、關於有罪部分撤銷改判之說明：
　㈠原審以被告毀損犯罪事證明確，予以論罪科刑，固非無見。
    惟查：被告構成累犯，且應依刑法第47條第1項規定加重其
    刑，有如前述，原審未依刑法第47條第1項規定加重其刑，
    容有違誤。被告上訴否認毀損犯行，雖無理由（被告所辯不
    足採之理由，業如前述），惟原判決關於毀損部分，既有上
    開可議之處，自應由本院將原判決撤銷改判。
　㈡爰審酌被告不思以理性處理其與告訴人乙○○間之糾紛，對告訴人○○裕公司所有並由告訴人乙○○保管使用之本案大客車丟擲油漆袋，致油漆附著於本案大客車之右側車身而難以清除，使本案大客車外觀喪失美觀之效用而毀損；並考量被告犯罪之動機、目的、手段，犯罪後否認犯行，迄未獲得告訴人等原諒，亦未給予任何賠償之態度；兼衡被告自陳為高職畢業之智識程度，現職為大客車駕駛、需扶養父母及負擔2名就學中小孩的生活費之家庭經濟及生活狀況等一切情狀，量處如主文第2項所示之刑，並諭知易科罰金之折算標準。
　㈢本案雖僅被告提起上訴，然因原審就被告所犯毀損罪部分，
    未依累犯規定加重其刑，有適用法條不當之情形，本院因而
    將原判決撤銷改判，依刑事訴訟法第370條第1項但書之規定
    ，自無不利益變更禁止原則之適用，併此敘明。　　　　
貳、無罪部分【加重誹謗部分】：
一、公訴意旨略以：被告基於妨害名譽之犯意，於109年2月2日
    （起訴書誤載為108年12月4日，業經檢察官於原審當庭更正
    《見原審卷第134頁》），在臉書(FACEBOOK)以暱稱「余技安
    」名義發文「……我之前已經告你們二個侵害配偶權了，你們
    還不知羞恥又同睡一間，○○欲(乙○○)你敢睡別人老婆(…)叫
    你開門像縮頭烏龜……。」等語，足以毀損告訴人乙○○之名譽
    。因認被告涉犯刑法第310條第2項之加重誹謗罪嫌等語。
二、按犯罪事實應依證據認定之，無證據不得認定犯罪事實；不
    能證明被告犯罪者，應諭知無罪之判決，刑事訴訟法第154
    條第2項、第301條第1項分別定有明文。又事實之認定，應
    憑證據，如未能發現相當證據，或證據不足以證明，自不能
    以推測或擬制之方法，以為裁判基礎；認定犯罪事實所憑之
    證據，雖不以直接證據為限，間接證據亦包括在內，然而無
    論直接或間接證據，其為訴訟上之證明，須於通常一般之人
    均不致有所懷疑，而得確信其為真實之程度者，始得據為有
    罪之認定；再認定不利於被告之事實，須依積極證據，苟積
    極證據不足為不利於被告事實之認定時，即應為有利於被告
    之認定，更不必有何有利之證據。
三、公訴意旨認被告涉犯刑法第310條第2項之加重誹謗罪嫌，無
    非係以被告之供述、告訴人乙○○之證述、被告於109年2月2
    日之臉書貼文截圖（見原審卷第105頁）為其論據。
四、訊據被告固坦承有使用暱稱「余技安」之臉書帳號，及有於
    109年2月2日在臉書貼文上開文字內容等情，惟堅決否認有
    何加重誹謗之犯行，辯稱：我只是陳述事實，告訴人乙○○確
    實有和我太太在飯店房間內共處一室，我沒有毀損告訴人乙
    ○○的名譽，依刑法第311條第1款及第3款規定，應該不罰等
    語。經查：
　㈠被告有於109年2月2日，使用暱稱「余技安」之臉書帳號，在
    臉書貼文上開文字內容之事實，固據被告供述及告訴人乙○○
    陳述在卷，並有該臉書貼文截圖（見原審卷第105頁）在卷
    可憑，堪信屬實。
　㈡惟按司法院釋字第509號解釋文：「言論自由為人民之基本權
    利，憲法第11條有明文保障，國家應給予最大限度之維護，
    俾其實現自我、溝通意見、追求真理及監督各種政治或社會
    活動之功能得以發揮。又所謂「善意」發表言論，係指表意
    人非以損害他人名譽為唯一目的，就被指摘者而言，他人之
    指摘，均令其感到不快或自認名譽受損，故極易認定指摘者
    ，並非出於善意，因此，是否以善意發表言論，應依利益權
    衡理論就具體事件為客觀判斷，尚不得僅從被指摘者之立場
    ，而為判斷，若表意人因自衛、自辯而善意發表言論，且未
    逾必要限度，即構成本款阻卻違法事由。行為人行為是否具
    有主觀不法意圖，須依行為當時之具體情況客觀判斷之，且
    立法者於一般阻卻違法事由外，另於刑法第311條明列特別
    阻卻違法事由，只要行為人之行為客觀上符合該條所定之要
    件，其行為即屬不罰，藉以解決實務上就主觀不法意圖判斷
    上之困難，及保障言論自由精神。而查：
　1.被告前因對其配偶實施家庭暴力行為，經法院核發民事通常保
    護令，命被告禁止對其配偶實施家庭暴力、禁止對其配偶為
    騷擾及跟蹤行為、應遠離其配偶住所及工作場所至少100公尺
    ，被告在該保護令有效期間內，因懷疑其配偶與告訴人乙○○
    間有姦情，於109年1月30日晚間，跟蹤其配偶至屏東縣○○鎮○
    ○路000巷00號富麗敦飯店，發現其配偶投宿該飯店，並與告
    訴人乙○○在同一房間內，於撥打電話給其配偶及敲擊房門，
    欲迫使其配偶及告訴人乙○○開門未果後，報警處理，經警於
    翌日（31日）凌晨至現場敲房門，當場發現被告之配偶與告
    訴人乙○○同在該房間內，嗣：①被告因此事認為其配偶權遭
    侵害，對其配偶及告訴人乙○○起訴請求損害賠償，經法院判
    決被告之配偶及告訴人乙○○2人應連帶給付賠償被告；②被告
    因此事對其配偶及告訴人乙○○涉嫌妨害家庭案件，因司法院
    釋字第791號解釋宣告刑法第239條規定違憲失其效力，經檢
    察官為不起訴處分；③被告因此事遭其配偶提告違反保護令
    及恐嚇案件，經檢察官為不起訴處分等情，有臺中地院109
    年度訴字第3819號民事判決（見本院卷第121至129頁）、臺
    灣屏東地方檢察署109年度偵字第3242號不起訴處分（見本
    院卷第61至62頁）及該偵查卷宗影本、臺灣屏東地方檢察署
    109年度偵字第1220號不起訴處分（見原審卷第47至53頁）
    在卷可稽。足見被告於109年2月2日在其臉書貼文所載「……我
    之前已經告你們二個侵害配偶權了，你們還不知羞恥又同睡
    一間，○○欲(乙○○)你敢睡別人老婆(…)叫你開門像縮頭烏龜…
    …」等語，確有其事，並非虛構不實，是被告辯稱其所述為
    真實，即屬可採。
　⒉被告係因認為其配偶及告訴人乙○○於109年1月30日同宿旅店之
    行為，侵害其配偶權，出於為捍衛其配偶權，對其配偶及告
    訴人乙○○之行為表達不滿，而在臉書貼文上開內容，此據被
    告供述在卷（見本院卷第163頁），且被告上開臉書貼文內
    容，確屬真實，有如前述，堪認被告係因自衛、保護其合法
    利益而善意發表言論，且未逾必要限度，其所為應認已符合
    刑法第311條第1款之規定，而應予免責不罰。 　　
　㈢綜上所述，本件依公訴人所提出之證據，均尚不足以證明被
    告確有公訴意旨所指加重誹謗犯行，依卷存證據資料，復無
    其他積極證據足證被告有此部分犯行，依前揭說明，不能證
    明被告此部分之犯罪，自應就此部分為被告無罪之諭知。　
五、關於無罪部分撤銷改判之說明： 　　　
　　本案證據資料，尚不足以認定被告有公訴意旨所加重誹謗之
    犯行，不能證明被告犯加重誹謗罪，應就此部分為被告無罪
    之諭知，有如前述，原審就此部分遽為被告有罪之認定，容
    有違誤。被告上訴意旨，執此指摘原審判決不當，為有理由
    ，應由本院將原判決關於加重誹謗部分撤銷，並就此部分為
    被告無罪之諭知。　　
據上論結，應依刑事訴訟法第369條第1項前段 、第370條第1項
但書、第364條、第299條第1項前段、第301條第1項，刑法第28
條、第354條、第47條第1項、第41條第1項前段，刑法施行法第1
條之1第1項，判決如主文。
本案經檢察官尤開民提起公訴，檢察官李月治、丙○○到庭執行職
務。
中　　華　　民　　國　　110 　年　　10　　月　　7 　　日
                  刑事第四庭    審判長法　官  蔡名曜
                                      法　官  邱鼎文
                                      法　官  黃玉琪
以上正本證明與原本無異。
不得上訴。
                                      書記官  林姿妤

中　　華　　民　　國　　110 　年　　10　　月　　7 　　日